【裁判字號】    97,訴,413
【裁判日期】    980113
【裁判案由】    妨害自由等
【裁判全文】
臺灣花蓮地方法院刑事判決               97年度訴字第413號
公  訴  人  臺灣花蓮地方法院檢察署檢察官
被      告  丙○○
                    （現於臺灣花蓮看守所附設勒戒所觀察勒
選任辯護人  林政雄律師
被      告  乙○○
                    （另案於臺灣花蓮監獄執行中）
            丁○○
                    （另案於臺灣花蓮監獄執行中）
上列被告因妨害自由等案件，經檢察官提起公訴（97年度偵字第
1784號），本院判決如下：
    主  文
丙○○共同以非法方法，剝奪人之行動自由，累犯，處有期徒刑
柒月。又共同傷害人之身體，累犯，處有期徒刑壹年。應執行有
期徒刑壹年陸月。
乙○○、丁○○共同以非法方法，剝奪人之行動自由，均累犯，
各處有期徒刑柒月。又共同傷害人之身體，均累犯，各處有期徒
刑陸月。應各執行有期徒刑壹年。
丙○○被訴強盜部分無罪。
    事  實
一、丙○○前於民國92年間，因竊盜案件經臺灣高等法院花蓮分
    院判處有期徒刑4月確定，並撤銷假釋，執行前案之殘刑2年
    9月又15日，於96年1月1 日縮短刑期執行完畢；乙○○前於
    94年間因違反毒品危害防制條例案件，經本院分別判處有期
    徒刑1年2月及10月，並經裁定減刑為有期徒刑7月及5月，應
    執行有期徒刑11月確定，於96年7 月16日執行完畢；丁○○
    於92年間因違反毒品危害防制條例案件，經本院判處有期徒
    刑1年，並經裁定減刑為有期徒刑6月確定，並撤銷假釋，執
    行前案殘刑2月5日，於96年7 月24日假釋出監，並交付保護
    管束，於96年9 月29日保護管束期滿，執行完畢。詎均仍不
    知悔改，因丙○○懷疑戊○○與其女友甲○○有曖昧關係，
    竟與乙○○、丁○○2 人共同基於剝奪人行動自由及傷害人
    身體之犯意聯絡，於96年12月28日凌晨1 時許，丙○○駕駛
    車號不詳之自小客車搭載乙○○、丁○○2 人，在花蓮縣新
    城鄉太魯閣大橋南端路口，發現戊○○騎乘車號不詳之機車
    在臺九線北向車道停等紅綠燈，丙○○隨即左轉臺九線南向
    車道並迴轉至北向車道，以小客車攔下戊○○之去路，3 人
    下車後，由乙○○、丁○○2 人分別抓住戊○○之左右手，
    丙○○則取下戊○○之安全帽，以安全帽敲擊戊○○之頭部
    ，並要求戊○○上車，為戊○○所拒絕，丙○○又以上開安
    全帽再次敲擊戊○○之頭部，乙○○、丁○○2 人復強拉戊○○上車後分坐戊○○之左、右兩側，以此方式限制戊○○
    之行動自由，丙○○隨即駕駛上開自小客車沿臺九線往花蓮
    市之方向行駛，途中丙○○至七星潭找尋朋友，在七星潭停
    車後，丙○○取下車鑰匙，以鑰匙戳戊○○之頭頂，致戊○○之頭頂出血，乙○○、丁○○2 人復以徒手方式毆打戊○○之頭部，並質問戊○○既有配偶何以還與甲○○交往。隨
    後3人又將戊○○強押至同縣花蓮市○○○街109號5 樓丙○○與甲○○之友人宋曉菁之租屋處找甲○○，進入客廳後，
    丙○○喝令戊○○脫衣，又以木棍、鐵鎚等物毆打戊○○之
    身體，丙○○於休息之際，乙○○、丁○○則分別以徒手方
    式毆打戊○○之頭部，致戊○○受有肝臟撕裂傷、腹部、背
    部及頭部多處鈍挫傷之傷害。嗣於同日凌晨5 時許，丙○○
    有事外出，戊○○乘隙逃出就醫，並向員警報案而循線查知
    上情。
二、案經戊○○訴由花蓮縣警察局移送臺灣花蓮地方法院檢察署
    檢察官偵查起訴。
    理  由
壹、有罪部分（即被告3人被訴妨害自由及傷害部分）
一、按被告以外之人於審判外之言詞或書面陳述，除法律有規定
    者外，不得作為證據。又被告以外之人於審判外之陳述，經
    當事人於審判程序同意作為證據，法院審酌該言詞陳述或書
    面陳述作成時之情況，認為適當者，亦得為證據。當事人、
    代理人或辯護人於法院調查證據時，知有第159條第1項不得
    為證據之情形，而未於言詞辯論終結前聲明異議者，視為有
    前項之同意，刑事訴訟法第159條第1項及第159條之5分別定
    有明文。查財團法人佛教慈濟綜合醫院診斷證明書屬證人於
    審判外之書面陳述，雖不合刑事訴訟法第159條第1項得為證
    據之要件，惟公訴人、辯護人及被告3 人對於上開書面陳述
    ，均業於本院準備程序中表示同意引為證據，且迄於本案言
    詞辯論終結前亦未再聲明異議或撤銷同意，而本院審酌該書
    面陳述作成之情況，核無違法取證及證明力明顯過低之瑕疵
    ，亦認為以之作為證據為適當，故依上開規定，財團法人佛
    教慈濟綜合醫院診斷證明書，具有證據能力。
二、訊據被告丙○○坦承在太魯閣大橋南端強押告訴人戊○○上
    車至上開宋曉菁之租屋處以鐵鎚毆打告訴人等情，然辯稱：
    並未以鑰匙戳告訴人之頭頂，亦未喝令告訴人脫去衣服後予
    以毆打，與戊○○為互毆云云；被告乙○○、丁○○2 人則
    矢口否認有何妨害自由及傷害之犯行，辯稱：伊2 人沒有強
    押也沒有毆打戊○○云云。
三、經查：
（一）於96年12月28日凌晨1 時許，被告丙○○駕駛車號不詳之
      自小客車搭載被告乙○○、丁○○2 人，在花蓮縣新城鄉
      太魯閣大橋南端路口，發現告訴人騎乘車號不詳之機車在
      臺九線北向車道停等紅綠燈，被告丙○○隨即左轉臺九線
      南向車道並迴轉北向車道以小客車攔下戊○○之去路，被
      告丙○○藉人力之優勢喝令告訴人上車，在上開宋曉菁之
      租屋處，被告丙○○以鐵鎚毆打告訴人之身體等處，致告
      訴人受有肝臟撕裂傷、腹部、背部及頭部多處鈍挫傷之傷
      害，業據被告3 人供述在卷，核與證人即告訴人戊○○及
      證人甲○○於本院審理時證述之情節相符，此外並有財團
      法人佛教慈濟綜合醫院診斷證明書1 份及告訴人於96年12
      月29日在佛教慈濟綜合醫院病房內所拍攝之照片11張附卷
      可稽，堪信為真實。
（二）告訴人於96年12月27日白天與甲○○在一起，傍晚時分開
      ，告訴人與朋友聊天到深夜返家途中，家人以電話聯繫告
      訴人說被告丙○○找其，然告訴人未予理會，於翌日凌晨
      1 時許，告訴人在花蓮縣新城鄉臺九線與太魯閣大橋南端
      路口看到被告丙○○自崇德要往花蓮之方向行駛，被告丙○○看到告訴人後就將車子回頭，至告訴人所騎乘之機車
      邊緊急煞車停下，將告訴人攔下，被告3 人下車後，被告
      丙○○從後面將告訴人之安全帽摘下敲擊告訴人之頭部，
      被告乙○○、丁○○則分別抓住告訴人之左、右手，被告
      丙○○要告訴人上車被拒，被告丙○○又再次以安全帽敲
      擊告訴人之頭部，被告3 人遂將告訴人強拉上車，被告丙○○坐在駕駛座上，被告乙○○、丁○○1 人坐一邊，將
      告訴人壓制在後座中間，往花蓮方向行駛，被告丙○○先
      開往七星潭找人，停車時，被告丙○○以汽車鑰匙戳告訴
      人之頭頂，致告訴人頭頂受傷流血，被告乙○○及丁○○
      則在旁以徒手方式毆打告訴人之頭部，並質問告訴人：你
      家裡有老婆，為何還要再去找秀蘭等語。後來被告丙○○
      將自小客車開至花蓮市新站附近停車，被告丙○○在前面
      帶路，被告乙○○、丁○○2 人則在後面叫告訴人走樓梯
      上樓，到公寓4 樓進入客廳後，被告丙○○喝令告訴人將
      衣服脫光，以木棍及鐵鎚毆打告訴人，被告乙○○及丁○○2 人在被告丙○○停手之際，以徒手方式毆打告訴人之
      頭部，告訴人昏去醒來的時候，被告丙○○向告訴人說要
      出去一下，不要亂跑等語，告訴人聽到被告丙○○開門出
      去之聲音後，慢慢爬下樓梯就醫等情，業據證人戊○○於
      本院審理時結證在卷，並與證人甲○○證述之內容大致相
      符，堪信為真實。
（三）在太魯閣大橋南端，被告丙○○自車內拿了1 支木棍毆打
      告訴人，在上開宋曉菁之租屋處客廳，被告丙○○喝令告
      訴人脫衣服坐在他前面，然後被告丙○○先前用手打，後
      來看見客廳角落有1 支鐵鎚，於是被告丙○○就拿起該鐵
      鎚像發瘋似的往告訴人的前胸及後背毆打，被告乙○○及
      丁○○2 人如未阻止被告丙○○，告訴人可能會被打死等
      情，業據共同被告乙○○於警詢時供述在卷，足徵被告丙○○辯稱未在太魯閣大橋南端毆打告訴人，在上開宋曉菁
      租屋處與告訴人係因互毆，打不過告訴人才拿鐵鎚毆打告
      訴人，並未喝令告訴人脫衣服等語並非實在，況依卷附告
      訴人於財團法人佛教慈濟綜合醫院所拍攝之受傷照片，告
      訴人頭頂有銳器所致之挫傷，前胸及後背有多處鈍器所致
      之擦挫傷；且被告丙○○並未受傷，業據被告丙○○供述
      在卷，足徵告訴人所述遭被告丙○○以鑰匙戳頭頂及喝令
      脫下衣服後以鐵鎚毆打等情為真實，被告丙○○辯稱不知
      告訴人頭頂之傷勢何來及與告訴人為互毆非喝令脫下衣服
      後以鐵鎚毆打等語顯係避就之詞不足採信。
（四）被告丙○○就脅迫告訴人上車，限制其行動自由乙節，於
      本院審理時坦承在卷，且依上開被告乙○○於警詢中之供
      述可知告訴人在上車前已遭被告丙○○毆打，且被告乙○○、丁○○2 人事前既已知悉被告丙○○因感情糾紛欲尋
      釁告訴人而與被告丙○○一同前往，在太魯閣大橋南端又
      目睹被告丙○○毆打告訴人，後又共同強制告訴人前往上
      開宋曉菁之租屋處，並由被告丙○○以鐵鎚等物毆打告訴
      人，足徵被告乙○○、丁○○2 人與被告丙○○就上開妨
      害自由及傷害等犯行具有犯意聯絡與行為分擔。又告訴人
      身材比被告丙○○壯碩，其已知被告丙○○係來尋釁，且
      當時夜深，告訴人騎乘機車返家，已離家不遠，如非被告
      乙○○、丁○○2 人共同參與上開犯行，告訴人焉有自願
      與被告3 人一同上車，甚或遭被告丙○○毆打傷重而無還
      手餘地之理。足徵被告乙○○、丁○○2 人辯稱告訴人自
      願上車，並未參與妨害自由或傷害犯行等語係卸責之詞，
      不足採信。本件事證明確，應依法論科。
四、核被告3人所為，均係犯刑法第302條第1 項剝奪他人行動自
    由罪及同法第277條第1項之傷害罪。被告3 人間就上開犯行
    ，有犯意聯絡與行為分擔，均應論以共同正犯。另按刑法第
    302 條之妨害自由罪，係妨害他人自由之概括的規定，故行
    為人具有一定目的，以非法方法剝奪人之行動自由者，除法
    律別有處罰較重之規定（例如略誘及擄人勒贖等罪），應適
    用各該規定處斷外，如以使人行無義務之事，或妨害人行使
    權利為目的，而其強暴脅迫復已達於剝奪人行動自由之程度
    ，即祇成立本罪，不應再依同法第304 條論處。誠以此項使
    人行無義務之事，或妨害人行使權利之低度行為，應為剝奪
    人行動自由之高度行為所吸收，不能以其目的係在使人行無
    義務之事，或妨害人行使權利，認為係觸犯刑法第302條第1
    項及第304條第1項之2 罪名，依同法第55條從一重處斷，最
    高法院20年上字第2359號判例意旨可資參照。公訴人起訴意
    旨認被告3人上開行為，係涉犯刑法第304條之強制罪，然被
    告3 人所施強暴脅迫已達剝奪人行動自由之程度，參酌上開
    判例意旨，公訴人論以被告3人涉犯刑法第304條之妨害自由
    罪即有未洽，爰就該部分變更起訴法條。又被告3 人先後多
    次傷害告訴人身體，係於密切接近之時間實施侵害同一法益
    之行為，各行為之獨立性極為薄弱，且係基於同一傷害之目
    的，依一般社會健全觀念，在時間差距上，難以強行分開，
    應視為數個舉動之接續施行，合為包括之一行為予以評價，
    屬接續犯。被告3人所犯上開2罪，顯係犯意各別，行為互殊
    ，應分論併罰。被告3 人有事實欄所示之前科及執行記錄，
    有臺灣高等法院被告前案紀錄表3 份在卷可稽，其等於有期
    徒刑執行完畢後5 年內，再犯本件有期徒刑以上之罪，均為
    累犯，均應依法加重其刑。爰審酌被告3 人前科累累，素行
    不佳，被告丙○○因感情糾紛竟召集被告乙○○、丁○○ 2
    人一同強押告訴人至上開宋曉菁租屋處施以暴行，被告丙○○持用木棍、鐵鎚等工具毆打告訴人，手段凶殘，被告乙○○、丁○○2 人僅以徒手方式毆打告訴人，告訴人所受傷勢
    嚴重，就醫急診後轉至加護病房觀察2日，逾1週始返家休養
    ，被告3 人犯罪後均飾詞辯解，被告丙○○至本院審理時終
    能認罪，然對其中情節仍避重就輕等一切情狀，分別就被告
    3人所犯上開2罪分別量處如主文所示之刑，並定其應執行之
    刑。又被告3 人傷害告訴人所用之鐵鎚、木棍、安全帽、鑰
    匙等物並無證據證明為被告3 人所有供本件犯罪所用之物，
    爰不為沒收之諭知。
貳、無罪部分（即被告丙○○被訴強盜部分）
一、公訴意旨另以：被告丙○○於上開時間、地點以木棍、鐵鎚
    毆打告訴人，見告訴人無力抗拒不支倒地後，另基於強盜之
    犯意，取走告訴人所有之新臺幣（下同）200 元，因認被告
    丙○○另犯刑法第328條第1項之強盜罪云云。
二、按犯罪事實應依證據認定之，無證據不得認定犯罪事實；又
    不能證明被告犯罪者，應諭知無罪之判決，刑事訴訟法第15
    4 條第2 項、第301 條第1 項分別定有明文。次按告訴人之
    告訴，係以使被告受刑事訴追為目的，是其陳述是否與事實
    相符，仍應調查其他證據以資審認；又認定不利於被告之事
    實，須依積極證據，苟積極證據不足為不利於被告事實之認
    定時，即應為有利於被告之認定，更不必有何有利之證據；
    再認定犯罪所憑之證據，雖不以直接之證據為限，間接證據
    亦包含在內，然而無論直接證據或間接證據，其為訴訟上之
    證明，須於通常一般人均不致有所懷疑，而得確信其為真實
    之程度者，始得據為有罪之認定，倘其證明尚未達於此一程
    度，而有合理之懷疑存在時，事實審法院復已就其心證上理
    由予以闡述，敘明其無從為有罪之確信，因而為無罪之判決
    ，尚不得任意指為違法。最高法院52年臺上字第1300號、30
    年上字第816 號、76年臺上字第4986號分別著有判例可資參
    照。
三、本件公訴人認為被告丙○○涉有上開強盜罪嫌，無非係以告
    訴人戊○○於警詢中之指述，以及被告丙○○所辯係推諉之
    詞，不足採信等情為其論據。
四、訊據被告丙○○矢口否認有何強盜犯行，辯稱：伊並未取走
    告訴人之200元等語。經查：告訴人確定當天為被告3人強押
    至上開宋曉菁租屋處時身上剩下200元，當時200元及健保卡
    、身分證係放在其褲子口袋，後來在那裡被告丙○○喝令其
    將衣服、褲子脫光，但被告丙○○並沒有將200 元從褲子口
    袋中拿出來，也沒有叫其將身上的錢拿出來，告訴人昏去醒
    來時就沒有看到其衣服及褲子，但身上有穿白色汗衫，不知
    道是誰幫其穿上的，汗衫及褲子都不是其所有，告訴人並沒
    有看到200 元是誰拿走的，也沒有去找原來的衣物，因為身
    體很痛，所以趕快就醫，被打1、20 天之後，甲○○託別人
    將健保卡及身分證還給告訴人，但200 元並沒有歸還，告訴
    人也沒有再向被告丙○○或甲○○索討200 元，當天被告乙○○、丁○○2 人有提到將其押往宋曉菁租屋處毆打之原因
    ，被告丙○○並沒有說，但是被告丙○○與其心裡都有數是
    為了甲○○的關係等情，業據證人戊○○於本院審理時結證
    在卷，與證人甲○○證述及共同被告乙○○於警詢時供述被
    告丙○○並未於上開宋曉菁租屋處取走告訴人200 元之財物
    乙情大致相符，況依上開證人戊○○之證詞可知，被告3 人
    於上開時間強押告訴人至宋曉菁之租屋處，係為處理被告丙○○與被害人間之感情糾紛，並非意在取財。本案並無證據
    證明被告丙○○取走告訴人所有之200 元。尚難僅憑告訴人
    200 元之財物未與身分證、健保卡等物一併歸還乙節即遽以
    推論被告丙○○另行起意強盜告訴人200元之財物。
五、綜上所述，檢察官僅以告訴人於上開時日為被告毆打後，20
    0 元之財物未獲歸還即遽認被告丙○○涉有強盜犯行，應屬
    率斷。且本件除告訴人於警詢之指述外，並無其他證據足以
    適確證明被告丙○○確有強盜之犯行。此外，本院復查無其
    他積極證據足認被告丙○○確有檢察官所指之上述犯行。既
    此，則本院尚難僅憑被告丙○○毆打告訴人及告訴人所有財
    物200 元未獲歸還之事實，即遽以認定被告丙○○確有上開
    強盜犯行。揆諸首揭法條及判例意旨，就被告丙○○被訴強
    盜部分爰為無罪之諭知，以免冤抑。
據上論斷，應依刑事訴訟法第299條第1項前段、第300條、第301
條第1項，刑法第28條、第302條第1項、第277條第1 項、第47條
第1項，第51條第5款，刑法施行法第1條之1，判決如主文。
本案經檢察官張立中到庭執行職務。
中    華    民    國    98    年    1     月    13    日
                  刑事第三庭    審判長法  官  李世華
                                      法  官  許乃文
                                      法  官  湯國杰
以上正本證明與原本無異。
如不服本判決應於收受送達後10日內向本院提出上訴書狀，並應
敘述具體理由。其未敘述上訴理由者，應於上訴期間屆滿後20日
內向本院補提理由書 (均須按他造當事人之人數附繕本)「切勿
逕送上級法院」。告訴人或被害人如對於本判決不服者，應具備
理由請求檢察官上訴，其上訴期間之計算係以檢察官收受判決正
本之日期為準。
中    華    民    國    98    年    1     月    13    日
                                      書記官
附錄本判決論罪之法律條文：
中華民國刑法第277條：
傷害人之身體或健康者，處3年以下有期徒刑、拘役或1千元以下
罰金。
犯前項之罪因而致人於死者，處無期徒刑或7年以上有期徒刑；
致重傷者，處3年以上10年以下有期徒刑。
中華民國刑法第302條：
私行拘禁或以其他非法方法，剝奪人之行動自由者，處5年以下
有期徒刑、拘役或3百元以下罰金。
因而致人於死者，處無期徒刑或7年以上有期徒刑，致重傷者，
處3年以上10年以下有期徒刑。
第1項之未遂犯罰之。


司法院資訊處製作；財團法人民間司法改革基金會備份。
